最高法院刑事判決　　　　　　九十四年度台上字第一一八二號
　　上　訴　人　丙○○
　　　　　　　　　　　　18號.
　　選任辯護人　楊昌禧律師
　　上　訴　人　甲○○
　　　　　　　　　　　　86號.
　　　　　　　　乙○○
　　　　　　　　　　　　18號.
　　上 列三 人
　　共　　　同
　　選任辯護人　陳畹芷律師
上列上訴人等因違反公職人員選舉罷免法案件，不服台灣高等法
院高雄分院中華民國九十三年八月二十七日第二審判決（九十二
年度選上訴字第五一號，起訴案號：台灣高雄地方法院檢察署九
十一年度選偵字第七、十一、十二、十三號），提起上訴，本院
判決如下：
    主  文
原判決關於丙○○、甲○○、乙○○部分撤銷，發回台灣高等法
院高雄分院。
    理  由
本件原判決認定：上訴人丙○○為高雄縣茂林鄉茂林國小輔導室
主任，係高雄縣茂林鄉第十四屆鄉長候選人，乙○○為其配偶，
渠二人為爭取高雄縣茂林鄉選民支持，以便能於民國九十一年一
月二十六日舉辦之該屆鄉長選舉順利當選，竟共同基於對有投票
權人交付賄賂而約其投票權為一定行使之概括犯意，自九十年十
一月初起，利用在丙○○競選總部或茂林鄉茂林村、多納村、萬
山村等地區拜訪選民或選民來訪之機會，由乙○○或丙○○將賄
款交付，在原判決附表所示（編號十二、二三、三五除外）之時
間、地點，以新台幣（下同）二千至七千元不等之金額，向有投
票權之選民戴吳水華、尤曾仁妹、蘇葛美月、胡福蘭、施曾月姑
、林藍貴英、金茂榮、林招治、吳秋蓮、顏國秋、徐忠敏、賀阿
妹、魏光輝、劉勝記、陳玉金（以上十五人業經公訴人職權處分
不起訴）、武馬香妹、王里文、孫慶豐、王京三、簡水來、姚牡
丹、盧健勇、石秀善、魯仁德、武久娘、顏良、蔡阿娥、鍾明發
、杜成昌、何瑞火、胡新財、金瑞芳（以上十七人除何瑞火因死
亡，經原審判決不受理確定外，其餘十六人均經原審判決有罪確
定）三十二人，要求於鄉長選舉時，投票予丙○○，為一定之行
使；其中，除戴吳水華之夫因過世未久，戴吳水華誤認係給予奠
儀而收受之（此部分丙○○、乙○○應止於行求階段）；尤曾仁
妹、蘇葛美月、胡福蘭、施曾月姑、林藍貴英、金茂榮、林招治
、吳秋蓮、顏國秋、徐忠敏、賀阿妹、魏光輝、劉勝記、陳玉金
、武馬香妹、王里文、孫慶豐、王京三、簡水來、姚牡丹、盧健
勇、石秀善、魯仁德、武久娘、顏良、蔡阿娥、鍾明發、杜成昌
、何瑞火、胡新財、金瑞芳等均係有投票權人，在原判決附表所
示之各該時間、地點，收受丙○○或乙○○所交付之賄款，並許
以投票予丙○○，就各該投票權為一定之行使。丙○○另承續前
揭犯意，並與甲○○共同基於對有投票權人，交付賄賂，而許以
其（約其）投票權為一定之行使之概括犯意聯絡，由丙○○交付
一萬五千元給甲○○，囑甲○○將各五千元之賄賂交付予有投票
權人嚴文里、陸田秀嬌、田秀吉（如原判決附表編號十二、二十
三、三十五），甲○○於原判決附表一編號十二所示之時、地，
將四千元交予嚴文里（業經檢察官職權不起訴處分）收受，並許
以投票予丙○○；另甲○○在尚未將賄款交付予陸田秀嬌、田秀
吉及另一千元交付予嚴文里時，即經查獲，丙○○、甲○○就田
秀吉、陸田秀嬌行賄投票部分僅止於預備階段。嗣台灣高等法院
高雄分院檢察署接獲秘密證人檢舉後，會同台灣高雄地方法院檢
察署於九十一年一月十日對相關涉案人同步進行搜索及拘提行動
，分別在乙○○、丙○○住處及辦公室，扣得乙○○所有供其記
載行賄之帳冊記事簿壹本。乙○○、甲○○並在偵查中自白行賄
犯行等情。因而撤銷第一審關於論處上訴人丙○○、乙○○、甲
○○賄選罪刑部分之判決，改判仍論上訴人丙○○、乙○○、甲
○○以共同連續對於有投票權之人，交付賄賂，而約其投票權為
一定之行使罪，處丙○○有期徒刑壹年捌月，褫奪公權肆年，帳
冊記事簿壹本及新台幣壹萬壹仟元均沒收；乙○○有期徒刑壹年
貳月，褫奪公權參年，帳冊記事簿壹本沒收；甲○○有期徒刑伍
月，並諭知易科罰金之折算標準，褫奪公權貳年，緩刑參年，新
台幣壹萬壹仟元沒收，固非無見。
惟查（一）有罪判決之事實認定，為適用法令之準據，法院應將
與論罪科刑有關之事項，翔實記載，然後於理由內逐一說明其憑
以認定之證據，並使事實認定與理由說明，互相適合，方為合法
。倘若事實認定與理由說明，不相一致，或事實、理由內之記載
，前後齟齬，按諸刑事訴訟法第三百七十九條第十四款後段規定
，均屬判決理由矛盾之當然違背法令。原判決理由說明：「（原
判決附表編號七）……記事簿上雖記載金茂榮給予五千，乙○○
並稱金茂榮是先給三千，再給予二千元予其妻等語；惟公訴人並
未就其妻收受二千元提出證據，本院（指原審法院）認定金茂榮
供述收受三千元部分與乙○○所述相符，認定此部分賄款為三千
元。」等旨（原判決第十五頁倒數第六行至倒數第三行）。惟原
判決附表編號七則認定上訴人丙○○及乙○○交付金茂榮之金額
為五千元（原判決第三十八頁），致其附表之記載與理由之說明
，不盡一致，自非適法。又原判決事實三認定：「丙○○、甲○
○就田秀吉、陸田秀嬌行賄投票部分僅止於預備階段。」等情（
原判決第十頁倒數第七行至倒數第六行），並於理由三之（十九
）說明其附表二十三、三十五所示陸田秀嬌、田秀吉部分，僅上
訴人丙○○與甲○○間成立預備行賄罪之共犯（原判決第十九頁
倒數第八行至倒數第六行、第二十頁第十一、十二行），惟其理
由六則說明上訴人等三人對於陸田秀嬌、田秀吉部分係犯預備行
賄罪（原判決第二十二頁第一行），其前後說明不一，亦有判決
理由矛盾之違誤。（二）科刑判決所認定之事實，與其所採用之
證據不相適合，即屬證據上之理由矛盾，其判決當然為違背法令
。原判決附表三十一認定上訴人丙○○、乙○○向杜成昌行賄七
千元等情（原判決第四十二頁）。係以上訴人丙○○、乙○○於
檢察官偵查中之供述，及扣案之帳冊記事簿為其所憑證據之一。
然查上訴人乙○○於九十一年一月二十一日在檢察官偵查時供稱
：「（問：我們查扣的你的記事簿中這些支出項目下的人名是否
是你們給過錢的鄉民？）是，有些是我給的，有些是我先生給的
，這些人都是給過錢我記上去的，有些是我給過我記上去，有些
是我先生給的回來跟我講，我登上去的……」云云（見九十一年
度選偵字第七號卷第三八六頁背面），如上訴人乙○○所述屬實
，扣案帳冊記事簿內所載人名及數字之註記，即為上訴人等交付
款項之對象及金額；又扣案之帳冊記事簿內，固於各人名下有以
阿拉伯數字作不同註記，但其中關於杜成昌部分，於其姓名下僅
記載「５」字，而非「７」字，如該「５」字即代表五千元，上
訴人丙○○、乙○○向杜成昌行賄之金額應為五千元，而非七千
元，原判決此部分事實之認定，與所採用之證據顯不相適合，有
證據上理由矛盾之違法。（三）刑事訴訟法於九十二年二月六日
經總統公布增訂第二百八十七條之二規定：「法院就被告本人之
案件調查共同被告時，該共同被告準用有關人證之規定」、同法
第一百五十八條之三規定：「證人依法應具結而未具結者，其證
言不得作為證據」，並於九十二年九月一日施行。原審於刑事訴
訟法九十二年九月一日修正後之九十三年八月十九日審理時，未
依上開規定，命上訴人等具結，並接受渠等相互間之詰問（見原
審卷第四卷第六十七至一一二頁），亦有未合。（四）按除刑事
訴訟法有特別規定外，已受請求之事項未予判決，或未受請求之
事項予以判決者，其判決當然為違背法令，同法第三百七十九條
第十二款定有明文。本件檢察官起訴之犯罪事實並指上訴人乙○
○與其餘上訴人對於嚴文里、陸田秀嬌、田秀吉三人共犯對於有
投票權人交付賄賂罪等情，原判決認定上訴人丙○○、甲○○對
於嚴文里共犯對於有投票權人交付賄賂罪，對於陸田秀嬌、田秀
吉共犯預備行賄罪，就上訴人乙○○該被訴部分，置而不論，顯
未予審理，自有已受請求之事項未予判決之違誤。以上或為上訴
意旨所指摘，或為本院得依職權調查之事項，應認原判決關於丙
○○、甲○○、乙○○部分有撤銷發回之原因。至原判決就上訴
人丙○○、乙○○不另諭知無罪部分，基於審判不可分之原則，
應併發回。
據上論結，應依刑事訴訟法第三百九十七條、第四百零一條，判
決如主文。
中　　華　　民　　國　九十四　年　　三　　月　 十一   日
                      最高法院刑事第七庭
                          審判長法官  林　增　福
                                法官  邵　燕　玲
                                法官  張　清　埤
                                法官  陳　世　雄
                                法官  陳　朱　貴
      本件正本證明與原本無異
                                      書  記  官
中　　華　　民　　國　九十四　年　　三　　月 　十七   日
                                                      Ｋ
